臺灣高等法院臺中分院刑事判決
                                   110年度上更一字第33號
上  訴  人  臺灣苗栗地方檢察署檢察官
被      告  謝宥宏



上列上訴人因被告加重詐欺案件，不服臺灣苗栗地方法院108 年
度訴字第128 號中華民國108 年7 月26日第一審判決（起訴案號
：臺灣苗栗地方檢察署107 年度偵字第4445號），提起上訴，經
判決後，由最高法院發回更審，本院判決如下：
    主  文
原判決關於起訴書附表編號1所示加重詐欺部分諭知公訴不受理
部分撤銷，發回臺灣苗栗地方法院。
    理  由
一、公訴意旨略以：被告乙○○於民國107 年間加入真實姓名年籍
    不詳之人所組成具有持續性，牟利性之不法詐欺集團組織，
    其擔任監看車手、收取車手所領得詐騙款項之工作，並約定
    以車手所提獲之詐騙款項之0.5%作為報酬。被告、少年陳○
    諺、真實姓名年籍不詳之人，及前述電信分流分工之詐騙集
    團成員，基於3 人以上共同犯詐欺取財之犯意聯絡，先由該
    電信流分工之詐騙集團成員以網站購物誤設定分期等節之詐
    騙方式，致甲○○陷於錯誤，而於107 年7 月24日20時52分許
    起（起訴書誤載為107 年7 月25日12時35分) 陸續匯款新臺
    幣（下同）29,989元、15萬元、29,985元至人頭帳戶內，再
    由被告、少年陳○諺、真實姓名年籍不詳之人3 人，共同於1
    07 年7 月25日17時11分、12分，前往苗栗縣○○市○○路0 段0
    00 號全家便利商店，提領被害人遭詐騙之款項，提領人於
    提獲後，款項全數交給被告，再由被告轉交上手。嗣經警調
    閱現場監視器，始循線查悉上情，因認被告涉犯刑法第339 
    條之4 第1 項第2 款之3 人以上犯詐欺取財罪嫌等語。
二、原審判決意旨略以：本案經臺灣苗栗地方檢察署檢察官於10
    8 年2 月13日以該署107 年度偵字第4445號起訴書提起公訴
    ，並於同年4 月1 日繫屬臺灣苗栗地方法院。而被告參與本
    案詐欺集團犯罪組織之同一犯罪事實，業經臺灣臺北地方檢
    察署檢察官於同年1 月2 日以該署107 年度偵字第22633 號
    起訴書提起公訴，並於同年1 月15日繫屬臺灣臺北地方法院
    以108 年度訴字第64號案件（下稱前案）審理中。又被告於
    107 年7 月25日之加重詐欺犯行，係其加入詐欺集團後之首
    次犯行，與前案起訴之參與犯罪組織，有想像競合犯之裁判
    上一罪關係，為前案起訴效力所及，而依刑事訴訟法第303
    條第7 款規定，就被告涉犯起訴書附表編號1 所示加重詐欺
    部分，諭知公訴不受理。
三、檢察官上訴意旨略以：㈠臺灣臺北地方檢察署起訴被告參與
    詐欺集團犯罪組織，始自107 年9 月2 日起，而本件被告參
    與詐欺集團犯罪組織自同年7 月24日起即已開始，是以依最
    高法院107 年度台上字第1066號判決意旨，應僅就首次犯行
    論以參與犯罪組織罪及加重詐欺罪，亦即應以本件起訴書附
    表編號1 部分為首次犯行而論以參與犯罪組織罪及加重詐欺
    罪，原審以同一被告而不同被害人之案件，認臺灣臺北地方
    法院繫屬在先，而諭知本件不受理，容有誤會。㈡按刑法廢
    除牽連犯、連續犯之規定後，為免對被告犯罪行為有過度或
    重複評價之虞，始有擴大想像競合犯之議，然被告參與犯罪
    組織之行為與參與後是否參加組織活動乃至犯罪，其間並無
    必然關係，參與犯罪組織在處罰參加之行為，與被告事後參
    加組織犯罪行為分屬二事，且被告參加犯罪組織當時，就具
    體犯罪計畫尚未成形，故參與犯罪組織與事後之犯罪行為予
    以分論併罰，對被告而言並無重複或過度評價之疑慮。再按
    犯罪組織係一抽象結合，其於組成時本不可能有何行為或動
    作，犯罪宗旨之實施或從事犯罪活動皆係由於成員之參與。
    犯罪組織存在，法律所保護之法益，即有受侵害之危險，自
    有排除及預防之必要。組織犯罪防制條例乃以防制組織型態
    之犯罪活動為手段，達成維護社會秩序及保障個人法益之目
    的。該條例第3 條第1 項及第2 項所稱之參與犯罪組織，指
    加入犯罪組織成為組織之成員，而不問參加組織活動與否，
    犯罪即屬成立（司法院釋字第556 號解釋暨理由書參照）。
    同理，犯罪組織之發起、操縱、指揮或參與，亦不以組織是
    否已經從事犯罪活動為必要。質言之，犯罪組織之發起、操
    縱、指揮或參與，之於組織之犯罪活動，乃別為二事，故將
    操縱、主持或參與犯罪組織，與嗣後所從事之犯罪行為分論
    併罰（臺灣高等法院107 年度上訴字第22號、106 年度上訴
    字第3284號判決意旨可參），是以被告所犯加重詐欺取財與
    組織犯罪防制條例間，是否無法存在併罰關係？仍有爭議而
    應予以釐清。㈢綜上所陳，原判決尚非妥適，請撤銷原判決
    更為適當合法之判決等語。
四、按第二審法院認為上訴有理由，或上訴雖無理由，而原判決
    不當或違法者，應將原審判決經上訴之部分撤銷，就該案件
    自為判決。但因原審判決諭知管轄錯誤、免訴、不受理係不
    當而撤銷之者，得以判決將該案件發回原審法院；又對於原
    審諭知管轄錯誤、免訴或不受理之判決上訴時，第二審法院
    認其為無理由而駁回上訴，或認為有理由而發回該案件之判
    決，得不經言詞辯論為之，刑事訴訟法第369 條第1 項、第
    372 條定有明文。
五、經查：
  ㈠刑法的任務在於保護法益，應避免對同一法益之侵害為雙重
    保護（過度評價），或對法益之侵害未予充分保護（評價不
    足）。參與犯罪組織為繼續犯，僅侵害一社會法益。詐欺數
    被害人，則係侵害數財產法益。行為人為實行數次加重詐欺
    而參與詐欺集團犯罪組織，並於參與詐欺集團犯罪組織之行
    為繼續中，為數次加重詐欺，因行為人僅為一參與犯罪組織
    行為，侵害一社會法益，且行為人參與犯罪組織之行為與數
    次加重詐欺行為均有部分合致，為免過度評價或評價不足，
    法院僅應擇一加重詐欺罪與參與犯罪組織罪論以想像競合犯
    ，再與其餘加重詐欺罪併罰。
  ㈡行為人數次加重詐欺可能先後被發覺、起訴而繫屬於法院，
    倘堅持實體法上僅能擇事實上首次（著手最早）加重詐欺罪
    與參與犯罪組織罪論以想像競合犯，因何者為事實上首次加
    重詐欺，可能隨著手更早之加重詐欺陸續被發覺而變動，則
    何部分加重詐欺為起訴效力所及而屬審判範圍，將處於不確
    定狀態，並造成非事實上首次加重詐欺罪與參與犯罪組織罪
    論以想像競合犯之判決確定後，既判力擴及於事實上首次加
    重詐欺犯行之困境。基於審判安定性及程序法與實體法之平
    衡，應認先繫屬於法院（前案）之加重詐欺縱非事實上之首
    次加重詐欺，法院只要擇該案首次加重詐欺罪與參與犯罪組
    織罪，論以想像競合犯，即為適法。且前案參與犯罪組織罪
    既無從割裂再與後繫屬於法院（後案）之事實上首次加重詐
    欺罪論以想像競合犯，訴訟法上亦不能認係同一案件。故後
    案不能以事實上首次加重詐欺為前案（尚未確定）參與犯罪
    組織起訴效力所及，屬同一案件，依刑事訴訟法第303 條第
    2 款或第8 條前段、第303 條第7 款規定，諭知公訴不受理
    ，而應就事實上首次加重詐欺單獨論罪。
  ㈢原判決謂本案經臺灣苗栗地方檢察署檢察官於108 年2 月13
    日以該署107 年度偵字第4445號起訴書提起公訴，並於同年
    4 月1 日繫屬臺灣苗栗地方法院；而被告參與本案詐欺集團
    犯罪組織之同一犯罪事實，業經臺灣臺北地方檢察署檢察官
    於108 年1 月2 日以該署107 年度偵字第22633 號起訴書提
    起公訴，並於同年1 月15日繫屬臺灣臺北地方法院以108 年
    度訴字第64號案件（下稱前案）審理中。又被告於107 年7
    月25日之加重詐欺犯行，係其加入詐欺集團後之首次犯行，
    與前案起訴之參與犯罪組織，有想像競合犯之裁判上一罪關
    係，為前案起訴效力所及，而依刑事訴訟法第8 條前段、第
    303 條第7 款規定，就被告涉犯起訴書附表編號1 所示加重
    詐欺部分，諭知公訴不受理。然查，被告如起訴書附表編號
    1 所示之加重詐欺縱為事實上之首次加重詐欺，且被告參與
    犯罪組織部分先繫屬於臺灣臺北地方法院，惟依上開說明，
    原審仍應就起訴書附表編號1 所示加重詐欺單獨論罪，是以
    原審諭知公訴不受理，於法即有未合。檢察官上訴意旨就此
    指摘原審就此部分加重詐欺取財判決不當，為有理由，自應
    由本院將原審法院關於此部分諭知公訴不受理之判決予以撤
    銷，且為顧及審級利益及檢察官公訴權益之正當行使，發回
    原審法院更為適法裁判，並不經言詞辯論為之。
據上論結，應依刑事訴訟法第369 條第1 項但書、第372 條，判
決如主文。
中　　華　　民　　國　　110 　年　　4 　　月　　20　　日
            刑事第二庭　審判長法　官　何  志  通
                              法　官　吳  進  發
                              法　官　石  馨  文
以上正本證明與原本無異。
如不服本判決應於收受送達後二十日內向本院提出上訴書狀，其
未敘述上訴理由者，並得於提起上訴後二十日內向本院補提理由
書（均須按他造當事人之人數附繕本）「切勿逕送上級法院」。

                              書記官  陳  儷  文
　　　　　　　　　　　　　　　
中　　華　　民　　國　　110 　年　　4 　　月　　20　　日